ACORDAO-COMPLETO-2236899

ACÓRDÃO 1175/2019 ATA 17/2019 - PLENÁRIO

VISTOS, relatados e discutidos estes autos de pedidos de reexame interpostos por Américo José Córdula Teixeira e Marcelo Simon Manzatti contra o Acórdão 246/2015-TCU-Plenário;
ACORDAM os Ministros do Tribunal de Contas da União, reunidos em sessão do Plenário, ante as razões expostas pelo Relator, com fundamento no art. 48 da Lei 8.443/1992 c/c o art. 286 do Regimento Interno do TCU, em:
9.1. conhecer do pedido de reexame interposto por Américo José Córdula Teixeira para, no mérito, negar-lhe provimento;
9.2. conhecer do pedido de reexame interposto por Marcelo Simon Manzatti para, no mérito, dar-lhe provimento parcial e reduzir o valor da multa que lhe foi aplicada pelo item 9.1 do Acórdão 246/2015-TCU-Plenário para R$ 20.000,00 (vinte mil reais) ; 
9.3. determinar que, no âmbito do TC-Processo 023.479/2018-3, seja analisada a existência de indícios de irregularidade quanto à majoração do valor e à inclusão de novos eventos no Termo de Parceria 1/2009, devendo a unidade técnica competente selecionar as peças destes autos necessárias à análise e anexá-las àquele processo; 
9.4. dar ciência deste acórdão aos recorrentes e à Secretaria Especial da Cultura do Ministério da Cidadania.

Pedido de reexame contra deliberação que aplicou multa aos recorrentes em processo de representação sobre possíveis irregularidades em termo de parceria que tinha por objetivo "a promoção de ações conjuntas visando a total realização das atividades de manutenção e fortalecimento das expressões culturais e apoio ao pleno desenvolvimento e sustentabilidade dos grupos e redes de agentes culturais responsáveis pela diversidade das expressões culturais brasileiras, no âmbito da Convenção da Diversidade".

Secretaria da Identidade e da Diversidade Cultural; Secretaria Executiva do Ministério da Cultura.

3. Interessados/Responsáveis/Recorrentes:
3.1. Responsáveis: Américo José Córdula Teixeira (XXX.602.538-XX); Elaine Rodrigues Santos (XXX.876.736-XX); Instituto Empreender (03.666.886/0001-03); Joana D´arc Gurgel Pereira (XXX.044.001-XX); Marcelo Simon Manzatti (XXX.412.738-XX)
3.2. Recorrentes: Américo José Córdula Teixeira (XXX.602.538-XX); Marcelo Simon Manzatti (XXX.412.738-XX).

13.1. Ministros presentes: José Mucio Monteiro (Presidente), Walton Alencar Rodrigues (Relator), Benjamin Zymler, Augusto Nardes, Aroldo Cedraz, Raimundo Carreiro e Bruno Dantas.
13.2. Ministro-Substituto convocado: Augusto Sherman Cavalcanti (Revisor).
13.3. Ministros-Substitutos presentes: Marcos Bemquerer Costa e Weder de Oliveira.

ACORDAO-COMPLETO-2412067

Acórdão de Relação 1315/2020 - Plenário

Acórdão de Relação

ACORDAO-COMPLETO-2401457

Acórdão de Relação 715/2020 - Plenário

WALTON ALENCAR RODRIGUES

Ministro-Substituto Augusto Sherman Cavalcanti.

Adoto, como relatório, a instrução da Secretaria de Recursos (peças 109-111) :
INTRODUÇÃO
Cuidam-se de pedidos de reexame em processo de representação (peças 75 e 86) , aviados por Américo José Córdula Teixeira e Marcelo Simon Manzatti, servidores responsáveis pela celebração e execução do Termo de Parceria MinC 1/2009 (Siafi 654693) , firmado entre a Secretaria da Identidade e da Diversidade Cultural (SID/MinC) e o Instituto Empreender, julgado irregular pelo Tribunal de Contas da União, por contemplar prestação de serviços de organização e produção de eventos e pela ausência de especificação do objeto.
Eis o extrato do Acórdão 246/2015-TCU-Plenário, decisão ora recorrida (peça 60) :
9.1. aplicar individualmente aos Srs. Américo José Córdula Teixeira e Marcelo Simon Manzatti, com fundamento no art. 58, inciso II, da Lei 8.443/1992, multa no valor de R$ 40.000,00 (quarenta mil reais) , fixando-lhes o prazo de quinze dias, a contar da notificação, para que comprovem, perante este Tribunal, nos termos do art. 214, inciso III, alínea "a", do RI/TCU, o recolhimento da referida quantia ao Tesouro Nacional, atualizada monetariamente desde a data do presente acórdão até a data do efetivo recolhimento, se for paga após o vencimento, na forma da legislação em vigor;
9.2. determinar ao Ministério do Planejamento, Orçamento e Gestão, em conjunto com o Ministério da Cultura no que couber, que, nos termos do art. 28, inciso I, da Lei 8.443/92, adote providências para efetuar o desconto integral ou parcelado da dívida referida no item 9.1 retro nos salários dos responsáveis indicados, observados os limites previstos na legislação pertinente, caso os servidores permaneçam vinculados à Administração Pública Federal e caso não atendida a notificação;
9.3. autorizar, desde logo, nos termos do art. 28, inciso II, da Lei 8.443/92, a cobrança judicial da dívida referida no item 9.1 retro, no caso de não surtir efeito a medida prevista no item 9.2 anterior, e
9.4. transferir o presente processo à responsabilidade da SecexEducação e determinar à unidade técnica que monitore as providências relativas às alíneas "b" e "c" do Acórdão 357/2013-TCU-Primeira Câmara ainda em andamento.
 HISTÓRICO
Ame¿rico Jose¿ Co¿rdula Teixeira (Secreta¿rio da Identidade e da Diversidade Cultural do Ministe¿rio da Cultura) e Marcelo Simon Manzatti (Coordenador-Geral de Fomento à Identidade e à Diversidade) foram apontados como responsáveis pela assinatura do Termo de Parceria MinC 1/2009, acordo esse que seria irregular em função de
a) objeto que contempla prestação de serviços de organização e produção de eventos, em desatenção aos arts. 3º e 9º da Lei 9.790/99, e configurou fuga a¿ licitac¿a¿o, em descumprimento ao art. 37, inc. XXI, da Constituição Federal, ao art. 2º da Lei 8.666/93 e aos princípios da competitividade, isonomia, publicidade da contratação e seleção da proposta mais vantajosa para a Administração (item I da instrução peça 9, fls. 3-8) ; 
b) ause¿ncia de especificac¿a¿o do objeto, em desatenc¿a¿o ao art. 10º, §2º, da Lei 9.790/99 (item III da instrução peça 9, fls. 8-10) ; 
O primeiro responsável agiu como subscritor do Termo de Parceria-MinC 1/2009 (peça 1, fls. 28-34) , do primeiro termo aditivo para acréscimo de objeto (peça 1, fls. 56-57) e do segundo termo aditivo para adequação do cronograma de desembolsos no total de R$ 12.950.775,43 (peça 1, fls. 154-155) . O segundo responsável agiu como subscritor da nota técnica 31/2009 (peça 6, fls. 3-8) , recomendando a assinatura do termo de parceria, embora não houvesse fundamentação quanto a caracterização do objeto.
Na decisão ora atacada, o Tribunal de Contas da União entendeu pela condenação dos responsáveis mencionados, uma vez que o termo de parceria foi indevidamente utilizado como contrato de prestação de serviços de organização de eventos, configurando burla à licitação (art. 37, inciso XXI, da Constituição Federal, art. 2º da Lei 8.666/93 e princípios da competitividade, isonomia, publicidade da contratação e seleção da proposta mais vantajosa para a Administração) , bem como a elaboração de termo de parceria com objeto vago, admitindo a inclusão de planos de trabalhos posteriores.
EXAME DE ADMISSIBILIDADE
Os exames de admissibilidade foram realizados pela SERUR (peças 92-94) , tendo sido acolhidos pelo Relator (peça 96) , não havendo divergências quanto às propostas da SERUR acolhidas pelo Relator.
O conhecimento do recurso de Marcelo Manzatti (peça 75) , quanto ao aspecto da tempestividade, levou em consideração a data de interposição de embargos de declaração pelo corresponsável:
Considerando que a oposição de embargos de declaração é causa de suspensão do prazo para interposição dos demais recursos (art. 34, § 2º da LOTCU) , ainda que interpostos por terceiros, conclui-se que, para a presente análise de tempestividade, devem ser considerados tanto o lapso ocorrido entre a notificação da decisão original e a oposição dos referidos embargos, quanto o prazo compreendido entre a notificação da deliberação que julgou aos embargos e a interposição do presente recurso. (peça 92) 
Tem-se, portanto, que a discussão incialmente proposta na peça 75, sobre eventual cerceamento de defesa por alegada falha na notificação da decisão recorrida, está superada, por inexistir prejuízo ao recorrente (pas de nullité sans grief) , com o conhecimento do presente recurso, em benefício do recorrente, alcançando-se a finalidade da notificação realizada.
EXAME DE MÉRITO
Delimitação
São os pontos recursais a serem analisados:
A licitude do objeto do Termo de Parceria que contemplou prestação de serviços de organização e produção de eventos, em desatenção aos arts. 3º e 9º da Lei 9.790/99, por eventual configuração de fuga a¿ licitação, em descumprimento ao art. 37, inc. XXI, da Constituição Federal, ao art. 2º da Lei 8.666/93;
A natureza da Nota Técnica 31/2009, que serviu de fundamento para a responsabilização de Marcelo Simon Manzatti, por entender o recorrente que seria um parecer meramente opinativo sem caráter vinculatório;
A possibilidade legal de aplicação de sanções sem a quantificação de débito;
A dosimetria na cominação de multa ao sr. Marcelo Simon Manzatti.
Da caracterização da ilegalidade praticada pelos responsáveis na adoção do termo de pareceria para realização dos objetivos do órgão
Entendem os recorrentes ser legal o termo de parceria firmado, pois existe previsão no art. 3º da Lei das Oscips para realização de atividades de promoção da cultura, defesa e conservação do patrimônio histórico e artístico, sendo atividades constantes no estatuto social do Instituto Empreender.
Análise
Deve ser tomado como ponto de partida a advertência feita por Maria Sylvia Zanella Di Pietro (Direito Administrativo, Atlas) , quanto a ocorrência de desvios nas parcerias firmadas com organizações do terceiro setor:
Na prática vem ocorrendo desvirtuamento das Oscips, tendo em vista que os termos de parceria com elas firmados nem sempre observam os seus fins institucionais, que são atividades privadas de interesse público, dentre as previstas no artigo 3º da Lei nº 9.790 ou na respectiva legislação estatual e municipal. A participação do Poder Público se enquadra na atividade de fomento: o objetivo é o de incentivar tais entidades pelo fato de prestarem atividade privada de interesse público. Elas não se prestam à delegação de serviços públicos nem podem ser contratadas pela Administração Pública para prestação de serviços ou obras (sob a forma de empreitada) ou para fornecimento de mão de obra, porque isto contraria os objetivos da lei que disciplina a matéria (...) 
Ora, as ações indicadas na Nota Técnica 31/2009, quais sejam, realização de conferência setoriais, encontros de povos, edital de premiação e alocação de recursos são todas atividades de natureza pública. São as próprias atividades típicas do Estado de "manutenção, fortalecimento e sustentabilidade das expressões culturais" a serem perseguidas pelo Ministério da Cultura, não podendo serem caracterizadas como atividades privadas de interesse público.
A irregularidade inicial, portanto, consiste na afirmação de que essas atividades poderiam ser realizadas por meio de termo de parceria, conforme asseverado na nota técnica, embora as atividades mencionadas em nada diferem da delegação da execução de uma atividade pública:
Para a realização das quatro ações explicitadas acima, dentre outras que possam ser originadas a partir de sua implementação, estamos propondo o estabelecimento de Parceria com o Instituto Empreender.
Tal proposta se baseia no fato da Instituição ter um currículo sólido, voltado fundamentalmente para o desenvolvimento e implementação de ações de qualificação profissional e educação de jovens em situação de risco pessoal e social. Neste sentido, tem realizado estudos, pesquisas e programas nas áreas de empreendedorismo e gestão, além de organizar e executar desde simples oficinas a congressos e seminários internacionais.
 (peça 6, fl. 7) 
A irregularidade inicial se soma as irregularidades posteriores de responsabilidade do sr. Américo José Córdula Teixeira, quais sejam, assinatura de termos aditivos, ampliação de valores, adição de itens não previstos e liberação de pagamentos, todas em conexão com a irregularidade inicial de assinatura de termo de parceria para a concretização de atividades próprias do órgão pública, para cuja perseguição seria necessária a contratação precedida de licitação.
Ficou caracterizado na execução do termo de parceria que o Ministério controlava os aspectos de planejamento e condução das atividades, restando ao Instituto apenas a mera execução (subcontratação de serviços, aquisição de passagens, diárias, aluguel de espaços, aquisição de material de consumo) , o que demonstra indubitavelmente que o termo de parceria, desde o início, foi empregado apenas como meio de concretização das atividades estatais típicas.
Assim, os argumentos dos recorrentes quanto a legalidade do termo de parceria não se sustentam: embora a entidade tivesse ato de qualificação válido à época e as atividades de promoção cultural estejam listadas na Lei 9.790/99, em nenhum momento do procedimento se atentou para o fato de não haver uma relação direta entre as atividades privadas do Instituto Empreender para as quais seriam exigidas a ação de fomento estatal, tratando apenas de  simples execução de programas públicos.
O mero fato do Instituto Empreender ter realizado, em ocasiões diversas, palestras e seminários, ainda que tratando da área cultural, não é justa causa para a assinatura de termo de parceria, uma vez que a atividade é fungível, podendo ser facilmente licitada e contratada pelo órgão público junto a empresas privadas.
Diversamente do que afirma o segundo recorrente, a imputação de responsabilidade a Consultoria Jurídica do órgão não é cabida, uma vez que o parecer jurídico não invade a análise técnica do termo de parceria firmado, circunscrevendo suas atribuições apenas aos aspectos formais da avença.
Um ponto adicional que merece comento, ratificando a configuração de irregularidade no termo de parceria, é o estabelecimento de cláusulas contratuais abertas, admitindo a inserção de qualquer espécie de plano de trabalho, sem uma definição precisa do objeto material da avença, o que acabou por permitir a adição posterior de outros planos de trabalho, conforme destacado pela decisão atacada:
30.	 Na prática, o mecanismo permitiu a ampliação dos planos iniciais e a inclusão de novos planos de trabalho, com novos eventos a serem promovidos. Esse aspecto comprova que os planos de trabalho e de ação inicialmente anexados não eram definitivos ou exaurientes e, portanto, não se prestavam para a delimitação do objeto.
 (Voto. Acórdão 246/2015-TCU-Plenário, peça 59, fl. 5) 
Da impossibilidade de caracterização da nota técnica como parecer jurídico
O segundo recorrente entende que a nota técnica seria um parecer meramente opinativo sem caráter vinculatório.
Análise
A atividade de elaboração de parecer jurídico é privativa da advocacia (art. 1o, II, da Lei 8.906/94) . Todavia, a função desempenhada pelo Coordenador-Geral de Fomento à Identidade e à Diversidade não é a de parecerista, mas a atividade decorrente do cargo, em razão da Lei 8.666/93, razão pela qual incide o entendimento contido no julgado do Acórdão 1832/2008-TCU-Plenário:
Diferentemente do que ocorre com a simples emissão de parecer opinativo, a Lei 8.666/93 possibilita a responsabilização de quem examina contratos, termos de convênio e aditivos, já que o administrador decide apoiado na manifestação do setor técnico competente.
Assim, no momento em que define pontos técnicos (motivos e ações para a realização da política pública) , o parecer emitido possui poder vinculante, uma vez que expõe os elementos técnicos que sustentam a edição do ato administrativo, dentro de sua área de experiência.
Da possibilidade de aplicação de sanções sem a quantificação de débito
Entende o recorrente pela impossibilidade de julgamento das contas sem apontamento de dano ao erário, uma vez que não foram prestadas contas, mas apenas praticado ato consistente na edição de nota técnica.
Análise
Qualquer ato praticado em desatenção as normas de direito financeiro é passível de sanção pelo Tribunal de Contas da União, nos termos do art. 16, III, "b", da Lei 8443/92, com julgamento de irregularidade das contas e aplicação de sanção, em atenção ao que dispõe o parágrafo único do art. 19 da Lei 8443/92, verbis:
Parágrafo único. Não havendo débito, mas comprovada qualquer das ocorrências previstas nas alíneas a, b e c do inciso III, do art. 16, o Tribunal aplicará ao responsável a multa prevista no inciso I do art. 58, desta Lei.
Ademais, apenas à título de ilustração, os fatos sindicados no presente processo de representação, diversamente do que alega o recorrente, importaram prejuízo ao erário, cuja apuração está sendo realizada em processo apartado, apenas por medida de conveniência administrativa, verbis:
2.71.	A constatação do débito ao erário motiva a instauração ou conversão do processo em tomada de contas especial para fins de citação dos responsáveis. No entanto, há notícias de que foram iniciados procedimentos no MinC com vistas à instauração de TCE contra o Instituto Empreender em decorrência das irregularidades relatadas na Nota Técnica 2.526/DRCUT/DR/SFC/CGU-PR (peça 6, p. 43-66) : não comprovação da realização de despesas no montante de R$ 7.023.629,83; superfaturamento em itens de despesa; utilização, pelos fornecedores contratados do Instituto, de documentos supostamente inidôneos para comprovar despesas; existência de vínculos entre empresas contratadas pelo Instituto; e utilização de nota fiscal vencida para comprovação de despesa. 
2.72.	Até a data de finalização desta instrução, conforme informações prestadas pelo MinC, a tomada de contas especial ainda não havia sido instaurada. Desse modo, considerando que há irregularidades que demandam averiguação administrativa e por racionalidade e economia processuais, torna-se conveniente que o Ministério apure preliminarmente as irregularidades apontadas pela CGU.
 (peça 9, fls. 15-16) 
.......
Acórdão 357/2013-TCU-Primeira Câmara (peça 
	b) determinar à Secretaria-Executiva do Ministério da Cultura que instaure, instrua e conclua tomada de contas especial para apuração de todas as irregularidades tratadas na Nota Técnica 2.526/DRCUT/DR/SFC/CGU-PR e às referentes ao pagamento de taxa de administração ao Instituto Empreender, nos termos da instrução de peça 9 destes autos, em atenção ao art. 8º da Lei 8.443/92, sob pena de responsabilidade solidária, no prazo de 120 (cento e vinte dias) , devendo informar ao TCU o envio dos autos conclusos à Controladoria-Geral da União) ; 
	c) determinar à Secretaria Federal de Controle Interno, da Controladoria-Geral da União, que, uma vez recebida a tomada de contas especial referida acima, em atenção aos arts. 8º e 9º, inc. III, da Lei 8.443/92, instrua, conclua e emita seu pronunciamento no prazo de 60 (sessenta) dias, devendo informar ao TCU o envio dos autos conclusos ao Ministro de Estado da Cultura; 
Da necessidade de fixação da penalidade cominada a Marcelo Simon Manzatti de maneira proporcional a ação ilegítima
Análise
Um ponto que merece reparo na decisão é a análise do grau de participação do recorrente Marcelo Simon Manzatti para a materialização das irregularidades encontradas no acordo firmado com o Instituto Empreender.
Na análise documental, verifica-se que a elaboração dos planos de trabalho ficou ao encargo do Instituto (peça 1, fls. 4-26) . A assinatura do termo de parceria (e, portanto, a elaboração de cláusula genérica sobre o objeto) , as iniciativas de concretização do termo de parceria (peça 1, fl. 36) , a assinatura dos termos aditivos (peça 1, fl. 57-155) e as autorizações de pagamento (peça 6, fl. 22, 33, 34, 35) foram de responsabilidade do Secretário da Identidade e da Diversidade Cultural do Ministério da Cultura, sr. Ame¿rico Jose¿ Co¿rdula Teixeira,  para o qual a dosimetria da sanção pecuniária aplicada se mostra bastante razoável e proporcional as graves irregularidades apontadas, além de se inserir perfeitamente na margem discricionária legalmente conferida a esta Casa para a realização efetiva do controle externo no âmbito da administração pública federal.
Com relação ao segundo recorrente, um ponto que merece destaque é a existência da Nota Técnica S/N/2010 - SIF/MinC (peça 1, fls. 143-153) , assinada por Pedro Domingues Monteiro Jr. (Coordenador-Geral de Fomento à Identidade e à Diversidade Étnica) e João de Carvalho Monteiro Gonçalves (Coordenador Geral de Promoção da Diversidade, Difusão e Intercâmbio Cultura) , ratificada por Ame¿rico Jose¿ Co¿rdula Teixeira, justificando a assinatura de novo termo aditivo ao termo de parceria, aditando o valor em R$ 3.329.720,51, acrescendo o valor de repasse financeiro de R$ 9.621.054,92 para R$ 12.950.775,43, sem interferência do segundo recorrente.
Nessa nota técnica verifica-se a inclusão de realização de seminários (Encontro da Diversidade - ação 5 e Seminário Cultura LGBT - ação 6) com objetos cuja consecução deveria ser realizada por contratação mediante licitação, com total desvirtuamento dos objetos legais previstos para parcerias com OSCIP's, verbis:
4.3 (...) encontro de representantes e manifestações da diversidade cultural brasileira, gestores e servidores públicos, com reflexão através de rodas de convivência sobre temas transversais que abordam a convivência entre os diversos. Além de membros do Grupo de Trabalho para a Diversidade Cultural no âmbito do Mercosul Cultural, fórum de ministros de cultura dos 10 países da América do Sul (I Reunião Técnica sobre Diversidade Cultural no âmbito do MERCOSUL CULTURAL) ;
 (peça 1, fl. 146) 
...................
4.4.6. Daí sugerirmos a inclusão do Seminário Cultura LGBT no Termo de Parceria que tem como objeto a realização de "atividades de desenvolvimento, implantação, apoio, acompanhamento e gestão administrativa e financeira das ações prioritárias para a manutenção, fortalecimento e sustentabilidade das expressões culturais dos segmentos da diversidade cultural brasileira," destacando que o segmento LGBT é, dentre os segmentos, aquele que enfrenta o maior desafio no reconhecimento de sua identidade cultural própria, o que motivou, inclusive, a não aprovação da inclusão de um assento que o represente junto ao Conselho Nacional de Políticas Culturais.
 (peça 1, fl. 149) 
Assim, embora Marcelo Simon Manzatti esteja inserido na cadeia de causalidade que importou a assinatura do termo de parceria, é certo que uma expressiva parcela de atos posteriores (assinatura do termo de parceria com objeto genérico e realização de aditivos posteriores com inserção de outros planos de trabalho não abordados na nota técnica inicial) não tem relação com a Nota Técnica 31/2009, ato imputado ao recorrente no desempenho da atividade de Coordenador-Geral de Fomento à Identidade e à Diversidade.
Deste modo, não é possível a aplicação da mesma penalidade ao Secretário da Identidade e da Diversidade Cultural do Ministe¿rio da Cultura, responsável pela maior parte dos atos administrativos praticados no processo de feitura e execução do termo de parceria, que aquela cominada ao Coordenador-Geral de Fomento à Identidade e à Diversidade, responsável apenas por um dos elementos (Nota Técnica 31/2009) que desencadeou as irregularidades no termo de parceria, sendo justificável uma redução da multa aplicada ao recorrente Marcelo Simon Manzatti, em respeito ao princípio da dosimetria da sanção.
CONCLUSÕES
As organizações sociais de interesse público são entidade privadas que, pela natureza do sistema legal (Lei 9.790/99) , não se prestam à delegação de serviços públicos nem podem ser contratadas pela Administração Pública para prestação de serviços ou obras (sob a forma de empreitada) ou para fornecimento de mão de obra, porque isto contraria os objetivos da lei que disciplina a matéria.
As atividades contratadas por meio do termo de parceria (realização de conferências) são atividades que concretizam o programa governamental e, portanto, exigem a contratação por meio de licitação, pois os objetos podem ser realizados por meio de contrato administrativo, não servindo de justificativa o fato de que a entidade tenha realizado outras conferências nos mesmos moldes daquela buscada pelo Ministério da Cultura. Não existe, no caso concreto, uma ação de fomento estatal, mas mera delegação da execução de serviço público.
O parecer jurídico não invade a análise técnica do termo de parceria firmado, circunscrevendo suas atribuições quanto aos aspectos formais da avença, afastando corretamente a responsabilização dos pareceristas jurídicos. De outra sorte, o parecer técnico (NT 31/20009) exarado por Marcelo Simon Manzatti foi elemento preponderante no resultado final e possui poder vinculante, uma vez que expõe os elementos técnicos que sustentam a edição do ato administrativo, dentro de sua área de experiência própria.
As normas de direito financeiro admitem a imputação de débito sem a apuração de débito, demandando a caracterização do ato de gestão ilegítimo por parte do servidor (art. 16, III, b, da Lei 8443/92 c/c parágrafo único do art. 19 da Lei 8.443, de 1992) .
Por fim, faz-se necessária a redução da multa cominada a Marcelo Simon Manzatti, pois existem diversos atos posteriores a edição da Nota Técnica 31/2009 (assinatura do termo de parceria com objeto genérico e realização de aditivos posteriores com inserção de outros planos de trabalho não abordados na nota técnica inicial) imputáveis exclusivamente a autoridade superior (Américo José Córdula Teixeira na qualidade de então Secretário da Identidade e da Diversidade Cultural do Ministe¿rio da Cultura) , escapando do domínio daquele.
PROPOSTA DE ENCAMINHAMENTO
Deste modo, submete-se à consideração superior a presente análise dos pedidos de reexame interpostos por Ame¿rico Jose¿ Co¿rdula Teixeira e Marcelo Simon Manzatti contra o Acórdão 3017/2015-TCU-Plenário, propondo, com base no artigo 32 e 48 da Lei 8.443/92:
Conhecer os recursos interpostos;
Negar provimento ao recurso de Américo José Córdula Teixeira;
Dar provimento parcial ao recurso de Marcelo Simon Manzatti, para adequação da sanção pecuniária aplicada;
Dar ciência da decisão a ser adotada à Secretaria-Executiva do Ministério da Cultura.

8.1. Roberto Chaves de Aguiar (21227/OAB-GO) e outros, representando Marcelo Simon Manzatti.

Não atuou.

REPRESENTAÇÃO FORMULADA POR EQUIPE DE AUDITORIA. TERMO DE PARCERIA FIRMADO COM OSCIP. ATIVIDADES DE ORGANIZAÇÃO E LOGÍSTICA DE EVENTOS, SEM DEVIDA DELIMITAÇÃO DO OBJETO. AUDIÊNCIA. ACOHIMENTO DAS JUSTIFICATIVAS DE DUAS RESPONSÁVEIS. ACOLHIMENTO PARCIAL DAS JUSTIFICATIVAS DE UM DOS GESTORES. NÃO ACOLHIMENTO DAS JUSTIFICATIVAS DE OUTRO GESTOR. APLICAÇÃO DE MULTA A DOIS GESTORES. EMBARGOS DE DECLARAÇÃO NÃO PROVIDOS. PEDIDOS DE REEXAME. CONHECIMENTO. PROVIMENTO.

REPRESENTAÇÃO (REPR)

Secretaria de Recursos (SERUR); Secretaria de Controle Externo da Educação, da Cultura e do Desporto (SecexEduc).

Trata-se de pedidos de reexame interpostos por Américo José Córdula Teixeira e Marcelo Simon Manzatti contra o Acórdão 246/2015-TCU-Plenário, que os apenou com a multa prevista no art. 58, inciso II, da Lei 8.443/1992 em face da celebração do Termo de Parceria-MinC 1/2009, com o Instituto Empreender, entidade privada qualificada como Organização da Sociedade Civil de Interesse Público (Oscip) , cujo objeto era "a promoção de ações conjuntas visando a total realização das atividades de manutenção e fortalecimento das expressões culturais e apoio ao pleno desenvolvimento e sustentabilidade dos grupos e redes de agentes culturais responsáveis pela diversidade das expressões culturais brasileiras, no âmbito da Convenção da Diversidade".
A sanção decorreu da conclusão de que o ajuste pactuado contrariou as finalidades da Lei 9.790/1999 e configurou fuga ao devido processo licitatório, em afronta ao art. 37, inciso XXI, da Constituição Federal, ao art. 2º da Lei 8.666/1993 e aos princípios da competitividade, isonomia, publicidade e seleção da proposta mais vantajosa para a Administração.
De início, ratifico o exame de admissibilidade feito anteriormente (peça 96) .
II
Américo José Córdula Teixeira foi responsabilizado pela assinatura do ajuste e de vários termos aditivos, que ampliaram o número de eventos previstos e o valor inicial de R$ 4.581.062,67 para R$ 12.950.775,43. 
Sobre as origens do ato, justifica que o termo de parceria questionado decorreu de compromissos assumidos pelo MinC na Convenção sobre a Proteção e Promoção da Diversidade das Expressões Culturais, da Unesco, em 2005. Para dar atendimento às linguagens artísticas que compõe a Política de Diversidade Cultural, com a aprovação do Conselho Nacional de Política Cultural (CNPC) , delineou-se o Termo de Parceria MinC 1/2009, cujo objetivo era "atender a segmentos prioritários definidos e acordados com a direção do Ministério e atendendo a processos ligados a outras secretarias e vinculadas no Ministério, que compõe o Sistema MinC".
Argui que o termo de parceria foi firmado em consonância com o previsto na Lei 9.790/1999, segundo a qual o instrumento presta-se à "formação de vínculo de cooperação entre as partes, para o fomento e a execução das atividades de interesse público" previstas no art. 3º da mesma lei, no caso, "promoção da cultura, defesa e conservação do patrimônio histórico e artístico", atividade compreendida no estatuto social do Instituto Empreender. 
Refuta os fundamentos do acórdão recorrido, segundo os quais o objeto do ajuste seria genérico. Defende que a redação dada às cláusulas primeira e segunda, que firmou o objeto e seu detalhamento no plano de trabalho, pretendeu não obstar a execução das atividades e atender ao interesse público. Reafirmou o detalhamento no plano de trabalho, revisto por meio de dois termos aditivos.
O recorrente conclui pela adequação do termo de parceria às exigências legais. Requer o provimento do recurso e reforma do acórdão recorrido, com o reconhecimento da regularidade do Termo de Parceria MinC 1/2009 e a exclusão da multa a ele imputada (peça 86) .  
A Secretaria de Recursos aduz que a Oscip contratada atuou como delegatária de serviços públicos, o que desvirtua a prescrição da Lei 9.790/1999. Isso ficou caracterizado pelo fato de o MinC controlar o planejamento e a condução das atividades, enquanto o Instituto Empreender encarregava-se dos aspectos administrativos e de logística, tais como a subcontratação de serviços, aquisição de passagens, pagamento de diárias, aluguel de espaços e aquisição de material de consumo. Manifesta-se pelo não provimento do recurso.
 III
Marcelo Simon Manzatti emitiu parecer técnico favorável à celebração. Aduz, em sua peça recursal, que a recomendação para assinatura do termo de parceria pautou-se pelo mérito artístico e cultural do projeto e pelo interesse público no fomento à cultura; que não emitiu juízo de valor sobre a adequação jurídica do termo de parceria, o que não era da sua competência; que o Parecer 1081/2009/CONJUR/MINC assentou a adequação do instrumento aos preceitos legais; que sua atuação deve ser apartada da imputada ao gestor responsável pela assinatura do ajuste e atos subsequentes. Requer seja provido seu recurso, afastando-se sua responsabilidade e a multa imputada.
A Serur faz distinção entre os pareceres técnicos e jurídico. Registra que a Nota Técnica 31/2009-SID/MinC, subscrita pelo recorrente, fundamentou a assinatura do termo de parceria, enquanto o parecer jurídico ateve-se aos aspectos legais e formais do ajuste. Acolhe a alegação de que a atuação do recorrente esteve restrita à fase anterior do ajuste, o que o desvincula aos termos aditivos posteriores e permite a revisão da multa. Conclui pelo provimento parcial do recurso, com redução da multa imputada ao recorrente.
  IV
Tendo iniciado o julgamento destes autos na Sessão de 5/12/2018, acolho a percuciente análise trazida pelo Eminente Ministro Augusto Sherman Cavalcanti, em voto revisor, com fulcro no art. 119 do Regimento Interno do TCU: 
2. Rememore-se que o processo tratou de representação formulada pela então 6ª Secex em decorrência dos indícios de irregularidades na celebração do Termo de Parceria-MinC 1/2009 (Siafi 654693) , firmado pela Secretaria da Identidade e da Diversidade Cultural (SID/MinC) e o Instituto Empreender, entidade privada qualificada como Organização da Sociedade Civil de Interesse Público (Oscip) .
3. O referido termo de parceria foi celebrado em 26/11/2009, com o valor inicial de R$ 4,5 milhões, e, após aditivos, chegou a R$ 12,9 milhões.
4. Conforme verificado, o ajuste tinha como objeto "a promoção de ações conjuntas visando a total realização das atividades de manutenção e fortalecimento das expressões culturais e apoio ao pleno desenvolvimento e sustentabilidade dos grupos e redes de agentes culturais responsáveis pela diversidade das expressões culturais brasileiras, no âmbito da Convenção da Diversidade". Com base na análise do plano de trabalho, a unidade técnica concluiu que tal objeto envolvia, de fato, a execução de atividades de organização e logística de eventos do Ministério da Cultura. 
5. O Acórdão 246/2015-TCU-Plenário aplicou multa, no valor de R$ 40 mil, os Srs. Américo Córdula Teixeira, ex-Secretário da Secretaria da Identidade e da Diversidade Cultural do Ministério da Cultura (SID/MinC) , e Marcelo Simon Manzatti, ex-Coordenador-Geral de Fomento à Identidade e à Diversidade, em face das seguintes irregularidades:
a) objeto não previsto na Lei 9.790/1999 (organização e logística de eventos) , em contrariedade aos arts. 3º e 9º da Lei 9.790/1999, e configurando fuga à licitação, em descumprimento ao art. 37, inciso XXI, da Constituição Federal, ao art. 2º da Lei 8.666/93 e aos princípios da competitividade, isonomia, publicidade da contratação e seleção da proposta mais vantajosa para a Administração; 
b) ausência de especificação do objeto, em desatenção ao art. 10º, § 2º, da Lei 9.790/99, o que configuraria "termo de parceria guarda-chuva".
6. A responsabilização do Sr. Américo Córdula decorreu do fato de que assinou o termo de parceria, enquanto que o Sr. Marcelo Simon Manzatti foi responsabilizado por emitir nota técnica recomendando a assinatura do termo de parceria, o que conduziu à celebração do ajuste. 
7. Ao analisar os pedidos de reexame interpostos pelos responsáveis, a Serur propôs conhecê-los para negar provimento ao recurso do Sr. Américo Córdula e dar provimento parcial ao recurso do Sr. Marcelo Manzatti, reduzindo-se o valor da sanção.
8. Já o Eminente Relator Ministro Walton Alencar Rodrigues apresenta proposta de dar provimento aos recursos, bem como reenviar os autos a este Relator a quo para avaliação quanto ao cabimento de estabelecer o contraditório em relação à majoração do valor e à inclusão de novos eventos no ajuste.
9. Peço vênias por divergir da solução dada pelo voto do Relator e adotar a proposta da Serur, cuja análise acolho em suas linhas gerais.
10. A fim de melhor aclarar meu posicionamento, passo a contextualizar e a expor os pontos de divergência.
II
11. Em seu recurso, o Sr. Américo José Córdula Teixeira defende que:
a) o termo de parceria decorreu de compromissos assumidos pelo MinC na Convenção sobre a Proteção e Promoção da Diversidade das Expressões Culturais, da Unesco, em 2005;
b) o ajuste obedeceu aos ditames da Lei 9.790/1999, pois visou ao fomento e à execução de atividades voltadas para a promoção da cultura;
c) o objeto do ajuste não seria genérico; a redação das cláusulas primeira e segunda pretendeu não obstar a execução das atividades e atender ao interesse público, ficando o detalhamento a cargo do plano de trabalho, que foi revisto por meio de dois termos aditivos.	
12. Já o Sr. Marcelo Simon Manzatti argumentou que:
a) seu parecer apenas recomendou a assinatura do termo de parceria em vista do mérito artístico e cultural do projeto e do interesse público no fomento à cultura; 
b) não emitiu juízo de valor sobre a adequação jurídica do termo de parceria;
c) o parecer emitido pela Consultoria Jurídica considerou o instrumento adequado aos preceitos legais; 
d) sua responsabilidade não poderia ser equiparada à do gestor responsável pela assinatura do ajuste e atos subsequentes.
III
13. É importante destacar que não se inclui entre as questões debatidas nos autos matéria relacionada ao processo de seleção do Instituto Empreender para celebração de termo de parceria com o MinC. Por esse motivo, deixo de tecer comentários sobre esse ponto.
14. Tem-se, então, que o questionamento posto na representação foi a firmatura do termo de parceria com o pretexto de executar ações de promoção cultural, enquanto que, na verdade, objetivava-se o simples fornecimento de produtos e serviços logísticos de cunho comercial ao MinC, configurando fuga à licitação.
15. Inicialmente, rememore-se que a natureza do termo de parceria encontra-se definida no art. 9º. da Lei 9.790/1999, que dispõe:
"art. 9º. Fica instituído o Termo de Parceria, assim considerado o instrumento passível de ser firmado entre o Poder Público e as entidades qualificadas como Organizações da Sociedade Civil de Interesse Público destinado à formação de vínculo de cooperação entre as partes, para o fomento e a execução das atividades de interesse público previstas no art. 3o desta Lei." [Grifei.]
16. Mais adiante, no § 2º do art. 10, a lei estabeleceu as cláusulas essenciais do termo, entre elas:
"I - a do objeto, que conterá a especificação do programa de trabalho proposto pela Organização da Sociedade Civil de Interesse Público;
II - a de estipulação das metas e dos resultados a serem atingidos e os respectivos prazos de execução ou cronograma;
III - a de previsão expressa dos critérios objetivos de avaliação de desempenho a serem utilizados, mediante indicadores de resultado;
IV - a de previsão de receitas e despesas a serem realizadas em seu cumprimento, estipulando item por item as categorias contábeis usadas pela organização e o detalhamento das remunerações e benefícios de pessoal a serem pagos (...) ." (grifei) 
17. A natureza e as cláusulas essenciais definidas na Lei 9.790/1999 deixam claro que os termos de parceria se destinam ao fomento e à execução de atividades finalísticas nas áreas indicadas no art. 3º da lei (assistência social, saúde, cultura, etc.) , promovendo a mútua cooperação entre o Poder Público e a entidade qualificada. A obrigatoriedade de "estipulação de metas e resultados a serem atingidos" e de previsão de critérios objetivos de avaliação de desempenho" não deixa dúvida sobre a natureza finalística do Termo de Parceria e seu objeto a ser previsto no programa de trabalho. Obviamente, não se contesta o fato de que é permitida, desde que programada, a realização das despesas para atividades operacionais necessárias ao atingimento dos objetivos propostos, tal como ocorre nos convênios, mas isso de modo algum altera a substância finalística das parcerias fundadas na Lei 9.790/1999.
18. De sua vez, o art. 23 do Decreto 3.100/1999 define que o objeto do ajuste se constitui na obtenção de bens e serviços, assim como na realização de atividades, eventos, consultoria, cooperação técnica e assessoria. Esse normativo deve obrigatoriamente ser lido em conjunto com a lei para se entender que o objeto entregue pela parceria tem natureza finalística.
19. Todavia, não foi o que aconteceu no caso do presente ajuste.
20. O Instituto Empreender não executou projetos que tenha proposto nem mesmo participou ou foi prevista sua participação técnica na formulação dos projetos. A entidade apenas realizou atividades operacionais solicitados pelo Ministério, contratando no mercado bens e serviços comuns de apoio logístico aos eventos. No Plano de Trabalho, a descrição da Ação 1 (Pré-Conferências Setoriais das Culturas Populares e das Culturas Indígenas) deixa claro que (fls. 04 - peça 01) :
"A condução das atividades e reuniões ficará sob a responsabilidade da equipe técnica da Secretaria da Identidade e da Diversidade do Ministério da Cultura, e a produção e realização do evento serão atribuições do Instituto Empreender."  
21. No caso da Ação 1 (fls. 05/14 da peça 01) , percebe-se nitidamente que o projeto não foi proposto pelo Instituto, nem que, ao menos, tenha havido sua participação nessa etapa, pois não consta do plano de trabalho a indicação das atividades (por exemplo, produção de documentos, debates, palestras, etc.) a serem executadas e o respectivo cronograma. Os produtos esperados são genéricos ("amplo debate sobre os temas", "elaboração de plano setorial", "sugestão de diretrizes" e "membros dos colegiados eleitos") . Não há definição das metas e resultados relacionados a esses produtos nem de critérios objetivos de avaliação ou de indicadores de desempenho, denotando que não se tratam de atividades finalísticas. É importante ressaltar que não se está aqui questionando o descumprimento da norma ocasionado pela falta de metas, critérios, etc., e sim mostrando que essa falta é sintoma de que o ajuste visava unicamente à execução de atividades operacionais de organização e logística de eventos. Em resumo, se o foco do termo de parceria fosse a obtenção de produtos técnicos e finalísticos, deveria haver previsão de meios objetivos para se aferir cada produto e os respectivos resultados, o que não se verificou. 
22. Observa-se que as despesas previstas no plano de trabalho se referem a aquisição de passagens aéreas, traslados, hospedagem, alimentação, locação de espaço e materiais diversos, contratação de equipe de produção, aquisição de camisetas, bonés, bolsas e squeezes, entre outras. Essas despesas estão todas relacionadas a atividades operacionais e não apresentam caráter subsidiário, como ocorre em outros instrumentos congêneres. Ao contrário, elas são o cerne da parceria, o que contraria o regramento jurídico da matéria e deixa assente que o vínculo serviu exclusivamente para custear atividades operacionais.
23. Confrontando esse plano de trabalho com o termo de referência elaborado pelo MinC (fls. 40/47 - peça 01) , verifica-se que o evento foi minuciosamente projetado e especificado pela própria Pasta, incluindo o conteúdo e a programação das atividades, bem como o detalhamento das quantidades de passagens, refeições, diárias de hotel e salas alugadas; tipos e quantitativos de equipamentos e materiais de consumo; quantidade e função do pessoal alocado, fornecimento de arranjo floral, etc. 
24. Por conseguinte, conclui-se que, desde o início, não se intentava que o Instituto Empreender exercesse um papel técnico, mas apenas operacional, como qualquer empresa promotora de eventos. 
25. O problema se repete na Ação 2 do referido plano de trabalho (Encontro dos Povos Guaranis da América do Sul) (fls. 15/20 - peça 01) . Veja-se que não há detalhamento ou especificação das atividades do encontro, o que sinaliza que a entidade não propôs o evento e não contribuiu de forma técnica no planejamento. Ademais, os produtos são genéricos ("reforço da identidade", "ampliação do debate", "nova percepção da cultura" e "acervo de fotos com o olhar dos índios Guaranis") . Mais uma vez, não há definição de metas e resultados, de critérios de avaliação ou de indicadores de desempenho correlacionados a produtos. Apenas as despesas operacionais são minuciosamente discriminadas e orçadas.
26. Já a Nota Técnica 031/2009 emitida pelo Sr. Marcelo Simon Manzatti (fls. 03/08 - peça 06) apresenta uma exposição bem mais aprofundada do evento relativo à Ação 2, indicando a data, as entidades parceiras (Funai, Funasa, Itaipu Binacional e outras) , as estratégias de ação, o registro da promoção de viagens e reuniões preparatórias realizadas pela Pasta com vistas a definir as delegações, as atribuições da Funai e a justificativa para realização do evento no estado do Paraná. Percebe-se, pelo teor da nota, que todo o projeto foi previsto, planejado e elaborado pelo MinC. Conclui-se, assim, que já era esperado que participação do Instituto Empreender ficasse limitada à execução das atividades meramente operacionais. 
 27. No caso das Ações 3 (Prêmio Cultura Hip Hop) e 4 (Renda Cultural) , o conteúdo da Nota Técnica 031/2009 e do plano de trabalho são quase idênticos, mas genéricos, o que pode ser indicativo de que, na fase de pré-celebração, o MinC ainda não havia efetuado o detalhamento preciso das atividades correspondentes.
28. Essa documentação produzida antes da celebração do termo de parceria demonstra que o ajuste foi firmado para a execução de eventos bem específicos e previamente definidos pelo Ministério da Cultura em atendimento a compromissos anteriormente assumidos pela Pasta. Não se tratou da apresentação de projeto formulado pelo Instituto Empreender visando à concretização de uma política pública de promoção cultural, nem da substituição do Estado na prestação de atividades finalísticas à população, como pretendido pela Lei 9.790/1999. A documentação não permite, nem mesmo, cogitar de uma parceria técnica na formulação e no planejamento dos projetos. Desde a origem, o Instituto atuou como um braço operacional da SID/MinC para promover eventos pré-definidos pelo órgão, afastando a possibilidade de se licitar a contratação de empresas para a execução desses objetos. 
IV
29. A fim de dissimular a atuação irregular do Instituto Empreender, a definição do objeto do termo de parceria foi redigida de forma genérica, de modo a acomodar planos de trabalho futuros, além daquele inicialmente anexado, conforme se observa na transcrição abaixo:
	"CLÁUSULA PRIMEIRA - DO OBJETO
	O presente TERMO DE PARCERIA tem por objeto a promoção de ações conjuntas visando total realização das atividades de manutenção e fortalecimento das expressões culturais e apoio ao pleno desenvolvimento e sustentabilidade dos grupos e redes de agentes culturais responsáveis pela diversidade das expressões culturais brasileiras, no âmbito da Convenção da Diversidade.
	Por meio do vínculo de parceria estabelecido entre as partes, por este Instrumento, e durante a vigência do presente TERMO DE PARCERIA, serão desenvolvidos programas de trabalhos específicos, definidos por equipe conjunta do PARCEIRO PÚBLICO e da OSCIP."
  30.	Como se vê, a redação da cláusula primeira do termo impossibilita compreender qual o objeto pactuado. Quaisquer eventos, cursos ou apresentações artísticas - em qualquer área de competência do MinC - poderiam ser executados. Ou seja, não houve definição material do objeto.
31. Não se sustenta o argumento dos responsáveis no sentido de que a delimitação do objeto constou do plano de trabalho. Essa afirmação não procede, porque a cláusula segunda do ajuste também foi redigida de modo genérico e trouxe a autorização para que outros planos de trabalho fossem agregados no futuro, sem estabelecer delimitação alguma, nos seguintes termos:
"CLÁUSULA SEGUNDA - DOS PROGRAMAS DE TRABALHO, DAS METAS, DOS INDICADORES DE DESEMPENHO E DOS RESULTADOS
O detalhamento dos objetivos, das metas e dos resultados a serem atingidos; do cronograma de execução; dos critérios de avaliação de desempenho com indicadores de resultados e a previsão de receitas e despesas; na forma do art. 10 da Lei 9.790/99 com respectivos cronogramas, constarão dos programas de trabalho a serem desenvolvidos conjuntamente pelas partes tornando-se parte integrante deste TERMO DE PARCERIA, independentemente de transcrição." [Grifei.]
32. Também não se sustenta a argumentação de que o parecer da Consultoria Jurídica havia considerado o ajuste regular. Tendo em vista que a definição do objeto se tratava de questão técnica, a Parecerista remeteu o exame do conteúdo técnico ao pronunciamento da SID. Além disso, o parecer jurídico registrou orientação quanto à necessidade de que os objetivos do termo de parceria fossem consentâneos com aqueles preceituados no art. 3º da Lei 9.790/1999 e, para tanto, transcreveu com destaque os seguintes elementos do Acórdão 2876/2008-TCU-Segunda Câmara (fls. 09/15 - peça 06) :
- Na proposta de deliberação: 
"6.	De fato, a ausência de previsão legal para a execução do objeto do termo de parceria torna evidente a irregularidade apontada. A finalidade da avença consistia na realização de trabalhos coordenados entre o Conselho Federal e os Conselhos Regionais, de maneira a promover uma reestruturação da organização das entidades, bem assim na formulação de sistemas informatizados para integração de dados entre os conselhos e respectiva disponibilização em sítio na internet, o que em nada se assemelha aos objetivos de cunho social insertos no art. 3º da aludida lei." [Grifo da parecerista.]
- No acórdão:
"9.4. determinar ao Conselho Federal de Fisioterapia e Terapia Ocupacional que:
9.4.1. abstenha-se de celebrar termos de parceria com finalidade não prevista no art. 3º da Lei 9.790, de 1999." [Grifo da parecerista.]  
33. Conforme anotado no voto que fundamentou o acórdão ora recorrido, o parecer jurídico realizou apenas a análise formal do termo e deixou registrado não vislumbrar óbices ao prosseguimento do feito, desde que observadas as orientações ali contidas, condição não satisfeita pelos responsáveis no caso.
V
34. São esses os elementos concretos que firmam minha convicção acerca da prática das irregularidades e que situam sua ocorrência na celebração do ajuste. 
35. Conforme demonstrado, pretendeu-se, com a parceria, apenas a execução de atividades de organização e logística, isto é, de cunho meramente operacional para realização de eventos pela SID/MinC. Nesse contexto, considero as ocorrências graves, porque se intentou manejar um instrumento destinado ao atingimento de fins nobres, conforme previsto na Lei 9.790/1999, para afastar a aplicação da Lei 8.666/1993 e remunerar a entidade privada pela prestação dos já referidos serviços.   
VI
36. Em consequência das conclusões anteriores, mantenho meu posicionamento sobre pertinência da responsabilização do Sr. Américo José Córdula Teixeira, que assinou o termo de parceria, e do Sr. Marcelo Simon Manzatti, que emitiu a nota técnica recomendando a celebração do ajuste.
37. No entanto, cabe dar razão à Serur, quando a unidade especializada propõe reduzir-se o valor da multa aplicada ao Sr. Marcelo Simon Manzatti, que foi originalmente fixada em valor igual à aplicada ao Sr. Américo José Córdula. De fato, os responsáveis ocupavam posições hierárquicas distintas, ou seja, o Sr. Américo Córdula era o titular e gestor da SID, enquanto que o Sr. Marcelo Simon atuou como Coordenador-Geral de unidade subordinada ao titular. Assim, há que se levar em conta os diferentes graus de responsabilidade funcional e os atos praticados pelos dois dirigentes na materialização da irregularidade.
38. Ressalte-se, todavia, que essa medida em nada afeta o juízo acerca da irregularidade do ato praticado pelo Sr. Marcelo Simon Manzatti.
39. Nesse contexto, não há como afastar a responsabilidade do recorrente sob o argumento de que a nota técnica por ele emitida teria caráter meramente opinativo. Conforme se verifica, o parecer elaborado pelo responsável constituiu-se na justificativa técnica que amparou a celebração do ajuste. Ou seja, sem esse documento, o gestor da SID não disporia do embasamento técnico necessário ao aperfeiçoamento do ato irregular de celebração do ajuste. 
40. A relevância da nota técnica elaborada pelo ex-Coordenador é confirmada pelo parecer da Consultoria Jurídica do MinC que assim anotou (fls. 10 - peça 06) : 	
" (...) Nota Técnica produzida pela Secretaria da Identidade e da Diversidade Cultural-SID, responsável direta pelas ações decorrentes da presente proposta (...) não prevê óbice de ordem técnica para a celebração do referido Termo de Parceria. (...) 
Consignamos que a justificativa para a celebração do Termo de Parceria encontra-se delineada no Plano de Trabalho ora proposto, bem como no Nota Técnica produzida pela SID/MinC sobre o pleito." [Grifei.]
41. Tem-se, portanto, que o documento elaborado pelo responsável se constituiu em peça essencial para que o ajuste irregular se aperfeiçoasse.
42. Em consequência, cumpre negar provimento ao recurso do Sr. Américo José Córdula e dar-se provimento parcial ao recurso do Sr. Marcelo Simon Manzatti para reduzir o valor da multa anteriormente aplicada.
VII
43. Consta do voto do Eminente Relator ad quem proposta no sentido de reenviar os autos a este Relator a quo para avaliação quanto ao cabimento de estabelecer o contraditório em relação à majoração do valor e à inclusão de novos eventos no ajuste.
44. Nesse ponto concordo com o conteúdo e sugiro forma distinta. Segundo penso, essa avaliação pode ser efetuada desde já.
45. Veja-se que este processo tratou especificamente das irregularidades ocorridas na formulação e na celebração do Termo de Parceria 1/2009. Conforme restou demonstrado acima, o ajuste foi firmado pela SID/MinC com o intuito de evitar a licitação de serviços de organização e logística de eventos (irregularidade descrita no item 5.a retro) . Também ficou evidenciado que o termo de parceria não delimitou precisamente o objeto (irregularidade descrita no item 5.b retro) , consoante se verifica no teor do instrumento, que apresentava redação genérica e continha cláusula autorizando a agregação de futuros planos de trabalho.  
46. Por outro lado, observo que os indícios suscitados pelo Eminente Relator relacionam-se à subsequente execução do termo de parceria e dos aditivos que se seguiram. No tocante a essa etapa, encontra-se em tramitação inicial nesta Corte o TC-Processo 023.479/2018-3, tomada de contas especial instaurada em face de débitos originados de irregularidades na execução do Termo de Parceria 1/2009, débitos esses quantificados no valor histórico de R$ 12 milhões. Por conseguinte, entendo que os pontos levantados no voto podem ser encaminhados para análise naquele processo, de modo a possibilitar um tratamento mais abrangente da questão.  
Ante o exposto, VOTO no sentido de que o Tribunal adote a deliberação que ora submeto à apreciação deste Colegiado.
TCU, Sala das Sessões Ministro Luciano Brandão Alves de Souza, em 8 de maio de 2019.
WALTON ALENCAR RODRIGUES 
Relator

Na sessão plenária de 5/12/2018, pedi vista deste processo com fulcro no art. 119 do RI/TCU, a fim de examinar, com maior minúcia, as manifestações acostadas, vez que fui o relator da decisão recorrida no presente pedido de reexame, o Acórdão 246/2015-TCU-Plenário.
2.	Rememore-se que o processo tratou de representação formulada pela então 6ª Secex em decorrência dos indícios de irregularidades na celebração do Termo de Parceria-MinC 1/2009 (Siafi 654693) , firmado pela Secretaria da Identidade e da Diversidade Cultural (SID/MinC) e o Instituto Empreender, entidade privada qualificada como Organização da Sociedade Civil de Interesse Público (Oscip) .
3.	O referido termo de parceria foi celebrado em 26/11/2009, com o valor inicial de R$ 4,5 milhões, e, após aditivos, chegou a R$ 12,9 milhões.
4.	Conforme verificado, o ajuste tinha como objeto "a promoção de ações conjuntas visando a total realização das atividades de manutenção e fortalecimento das expressões culturais e apoio ao pleno desenvolvimento e sustentabilidade dos grupos e redes de agentes culturais responsáveis pela diversidade das expressões culturais brasileiras, no âmbito da Convenção da Diversidade". Com base na análise do plano de trabalho, a unidade técnica concluiu que tal objeto envolvia, de fato, a execução de atividades de organização e logística de eventos do Ministério da Cultura. 
5.	O Acórdão 246/2015-TCU-Plenário aplicou multa, no valor de R$ 40 mil, os Srs. Américo Córdula Teixeira, ex-Secretário da Secretaria da Identidade e da Diversidade Cultural do Ministério da Cultura (SID/MinC) , e Marcelo Simon Manzatti, exCoordenador-Geral de Fomento à Identidade e à Diversidade, em face das seguintes irregularidades:
	a) objeto não previsto na Lei 9.790/1999 (organização e logística de eventos) , em contrariedade aos arts. 3º e 9º da Lei 9.790/1999, e configurando fuga à licitação, em descumprimento ao art. 37, inciso XXI, da Constituição Federal, ao art. 2º da Lei 8.666/93 e aos princípios da competitividade, isonomia, publicidade da contratação e seleção da proposta mais vantajosa para a Administração; 
	b) ausência de especificação do objeto, em desatenção ao art. 10º, § 2º, da Lei 9.790/99, o que configuraria "termo de parceria guarda-chuva".
6.	A responsabilização do Sr. Américo Córdula decorreu do fato de que assinou o termo de parceria, enquanto que o Sr. Marcelo Simon Manzatti foi responsabilizado por emitir nota técnica recomendando a assinatura do termo de parceria, o que conduziu à celebração do ajuste. 
7.	Ao analisar os pedidos de reexame interpostos pelos responsáveis, a Serur propôs conhecê-los para negar provimento ao recurso do Sr. Américo Córdula e dar provimento parcial ao recurso do Sr. Marcelo Manzatti, reduzindo-se o valor da sanção.
8.	Já o Eminente Relator Ministro Walton Alencar Rodrigues apresenta proposta de dar provimento aos recursos, bem como reenviar os autos a este Relator a quo para avaliação quanto ao cabimento de estabelecer o contraditório em relação à majoração do valor e à inclusão de novos eventos no ajuste.
9.	Peço vênias por divergir da solução dada pelo voto do Relator e adotar a proposta da Serur, cuja análise acolho em suas linhas gerais.
10.	A fim de melhor aclarar meu posicionamento, passo a contextualizar e a expor os pontos de divergência.
II
11.	Em seu recurso, o Sr. Américo José Córdula Teixeira defende que:
	a) o termo de parceria decorreu de compromissos assumidos pelo MinC na Convenção sobre a Proteção e Promoção da Diversidade das Expressões Culturais, da Unesco, em 2005;
	b) o ajuste obedeceu aos ditames da Lei 9.790/1999, pois visou ao fomento e à execução de atividades voltadas para a promoção da cultura;
	c) o objeto do ajuste não seria genérico; a redação das cláusulas primeira e segunda pretendeu não obstar a execução das atividades e atender ao interesse público, ficando o detalhamento a cargo do plano de trabalho, que foi revisto por meio de dois termos aditivos.	
12.	Já o Sr. Marcelo Simon Manzatti argumentou que:
	a) seu parecer apenas recomendou a assinatura do termo de parceria em vista do mérito artístico e cultural do projeto e do interesse público no fomento à cultura; 
	b) não emitiu juízo de valor sobre a adequação jurídica do termo de parceria;
	c) o parecer emitido pela Consultoria Jurídica considerou o instrumento adequado aos preceitos legais; 
	d) sua responsabilidade não poderia ser equiparada à do gestor responsável pela assinatura do ajuste e atos subsequentes.
III
13.	É importante destacar que não se inclui entre as questões debatidas nos autos matéria relacionada ao processo de seleção do Instituto Empreender para celebração de termo de parceria com o MinC. Por esse motivo, deixo de tecer comentários sobre esse ponto.
14.	Tem-se, então, que o questionamento posto na representação foi a firmatura do termo de parceria com o pretexto de executar ações de promoção cultural, enquanto que, na verdade, objetivava-se o simples fornecimento de produtos e serviços logísticos de cunho comercial ao MinC, configurando fuga à licitação.
15.	Inicialmente, rememore-se que a natureza do termo de parceria encontra-se definida no art. 9º. da Lei 9.790/1999, que dispõe:
	"art. 9º. Fica instituído o Termo de Parceria, assim considerado o instrumento passível de ser firmado entre o Poder Público e as entidades qualificadas como Organizações da Sociedade Civil de Interesse Público destinado à formação de vínculo de cooperação entre as partes, para o fomento e a execução das atividades de interesse público previstas no art. 3o desta Lei." [Grifei.]
16.	Mais adiante, no § 2º do art. 10, a lei estabeleceu as cláusulas essenciais do termo, entre elas:
	"I - a do objeto, que conterá a especificação do programa de trabalho proposto pela Organização da Sociedade Civil de Interesse Público;
	II - a de estipulação das metas e dos resultados a serem atingidos e os respectivos prazos de execução ou cronograma;
	III - a de previsão expressa dos critérios objetivos de avaliação de desempenho a serem utilizados, mediante indicadores de resultado;
	IV - a de previsão de receitas e despesas a serem realizadas em seu cumprimento, estipulando item por item as categorias contábeis usadas pela organização e o detalhamento das remunerações e benefícios de pessoal a serem pagos (...) ." (grifei) 
17.	A natureza e as cláusulas essenciais definidas na Lei 9.790/1999 deixam claro que os termos de parceria se destinam ao fomento e à execução de atividades finalísticas nas áreas indicadas no art. 3º da lei (assistência social, saúde, cultura, etc.) , promovendo a mútua cooperação entre o Poder Público e a entidade qualificada. A obrigatoriedade de "estipulação de metas e resultados a serem atingidos" e de previsão de critérios objetivos de avaliação de desempenho" não deixa dúvida sobre a natureza finalística do Termo de Parceria e seu objeto a ser previsto no programa de trabalho. Obviamente, não se contesta o fato de que é permitida, desde que programada, a realização das despesas para atividades operacionais necessárias ao atingimento dos objetivos propostos, tal como ocorre nos convênios, mas isso de modo algum altera a substância finalística das parcerias fundadas na Lei 9.790/1999.
18.	De sua vez, o art. 23 do Decreto 3.100/1999 define que o objeto do ajuste se constitui na obtenção de bens e serviços, assim como na realização de atividades, eventos, consultoria, cooperação técnica e assessoria. Esse normativo deve obrigatoriamente ser lido em conjunto com a lei para se entender que o objeto entregue pela parceria tem natureza finalística.
19.	Todavia, não foi o que aconteceu no caso do presente ajuste.
20.	O Instituto Empreender não executou projetos que tenha proposto nem mesmo participou ou foi prevista sua participação técnica na formulação dos projetos. A entidade apenas realizou atividades operacionais solicitados pelo Ministério, contratando no mercado bens e serviços comuns de apoio logístico aos eventos. No Plano de Trabalho, a descrição da Ação 1 (Pré-Conferências Setoriais das Culturas Populares e das Culturas Indígenas) deixa claro que (fls. 04 - peça 01) :
	
	"A condução das atividades e reuniões ficará sob a responsabilidade da equipe técnica da Secretaria da Identidade e da Diversidade do Ministério da Cultura, e a produção e realização do evento serão atribuições do Instituto Empreender."  
21.	No caso da Ação 1 (fls. 05/14 da peça 01) , percebe-se nitidamente que o projeto não foi proposto pelo Instituto, nem que, ao menos, tenha havido sua participação nessa etapa, pois não consta do plano de trabalho a indicação das atividades (por exemplo, produção de documentos, debates, palestras, etc.) a serem executadas e o respectivo cronograma. Os produtos esperados são genéricos ("amplo debate sobre os temas", "elaboração de plano setorial", "sugestão de diretrizes" e "membros dos colegiados eleitos") . Não há definição das metas e resultados relacionados a esses produtos nem de critérios objetivos de avaliação ou de indicadores de desempenho, denotando que não se tratam de atividades finalísticas. É importante ressaltar que não se está aqui questionando o descumprimento da norma ocasionado pela falta de metas, critérios, etc., e sim mostrando que essa falta é sintoma de que o ajuste visava unicamente à execução de atividades operacionais de organização e logística de eventos. Em resumo, se o foco do termo de parceria fosse a obtenção de produtos técnicos e finalísticos, deveria haver previsão de meios objetivos para se aferir cada produto e os respectivos resultados, o que não se verificou. 
22.	Observa-se que as despesas previstas no plano de trabalho se referem a aquisição de passagens aéreas, traslados, hospedagem, alimentação, locação de espaço e materiais diversos, contratação de equipe de produção, aquisição de camisetas, bonés, bolsas e squeezes, entre outras. Essas despesas estão todas relacionadas a atividades operacionais e não apresentam caráter subsidiário, como ocorre em outros instrumentos congêneres. Ao contrário, elas são o cerne da parceria, o que contraria o regramento jurídico da matéria e deixa assente que o vínculo serviu exclusivamente para custear atividades operacionais.
23.	Confrontando esse plano de trabalho com o termo de referência elaborado pelo MinC (fls. 40/47 - peça 01) , verifica-se que o evento foi minuciosamente projetado e especificado pela própria Pasta, incluindo o conteúdo e a programação das atividades, bem como o detalhamento das quantidades de passagens, refeições, diárias de hotel e salas alugadas; tipos e quantitativos de equipamentos e materiais de consumo; quantidade e função do pessoal alocado, fornecimento de arranjo floral, etc. 
24.	Por conseguinte, conclui-se que, desde o início, não se intentava que o Instituto Empreender exercesse um papel técnico, mas apenas operacional, como qualquer empresa promotora de eventos. 
25.	O problema se repete na Ação 2 do referido plano de trabalho (Encontro dos Povos Guaranis da América do Sul) (fls. 15/20 - peça 01) . Veja-se que não há detalhamento ou especificação das atividades do encontro, o que sinaliza que a entidade não propôs o evento e não contribuiu de forma técnica no planejamento. Ademais, os produtos são genéricos ("reforço da identidade", "ampliação do debate", "nova percepção da cultura" e "acervo de fotos com o olhar dos índios Guaranis") . Mais uma vez, não há definição de metas e resultados, de critérios de avaliação ou de indicadores de desempenho correlacionados a produtos. Apenas as despesas operacionais são minuciosamente discriminadas e orçadas.
26.	Já a Nota Técnica 031/2009 emitida pelo Sr. Marcelo Simon Manzatti (fls. 03/08 - peça 06) apresenta uma exposição bem mais aprofundada do evento relativo à Ação 2, indicando a data, as entidades parceiras (Funai, Funasa, Itaipu Binacional e outras) , as estratégias de ação, o registro da promoção de viagens e reuniões preparatórias realizadas pela Pasta com vistas a definir as delegações, as atribuições da Funai e a justificativa para realização do evento no estado do Paraná. Percebe-se, pelo teor da nota, que todo o projeto foi previsto, planejado e elaborado pelo MinC. Conclui-se, assim, que já era esperado que participação do Instituto Empreender ficasse limitada à execução das atividades meramente operacionais. 
 27.	No caso das Ações 3 (Prêmio Cultura Hip Hop) e 4 (Renda Cultural) , o conteúdo da Nota Técnica 031/2009 e do plano de trabalho são quase idênticos, mas genéricos, o que pode ser indicativo de que, na fase de pré-celebração, o MinC ainda não havia efetuado o detalhamento preciso das atividades correspondentes.
28.	Essa documentação produzida antes da celebração do termo de parceria demonstra que o ajuste foi firmado para a execução de eventos bem específicos e previamente definidos pelo Ministério da Cultura em atendimento a compromissos anteriormente assumidos pela Pasta. Não se tratou da apresentação de projeto formulado pelo Instituto Empreender visando à concretização de uma política pública de promoção cultural, nem da substituição do Estado na prestação de atividades finalísticas à população, como pretendido pela Lei 9.790/1999. A documentação não permite, nem mesmo, cogitar de uma parceria técnica na formulação e no planejamento dos projetos. Desde a origem, o Instituto atuou como um braço operacional da SID/MinC para promover eventos pré-definidos pelo órgão, afastando a possibilidade de se licitar a contratação de empresas para a execução desses objetos. 
IV
29.	A fim de dissimular a atuação irregular do Instituto Empreender, a definição do objeto do termo de parceria foi redigida de forma genérica, de modo a acomodar planos de trabalho futuros, além daquele inicialmente anexado, conforme se observa na transcrição abaixo:
	"CLÁUSULA PRIMEIRA - DO OBJETO
	O presente TERMO DE PARCERIA tem por objeto a promoção de ações conjuntas visando total realização das atividades de manutenção e fortalecimento das expressões culturais e apoio ao pleno desenvolvimento e sustentabilidade dos grupos e redes de agentes culturais responsáveis pela diversidade das expressões culturais brasileiras, no âmbito da Convenção da Diversidade.
	Por meio do vínculo de parceria estabelecido entre as partes, por este Instrumento, e durante a vigência do presente TERMO DE PARCERIA, serão desenvolvidos programas de trabalhos específicos, definidos por equipe conjunta do PARCEIRO PÚBLICO e da OSCIP."
  
30.	Como se vê, a redação da cláusula primeira do termo impossibilita compreender qual o objeto pactuado. Quaisquer eventos, cursos ou apresentações artísticas - em qualquer área de competência do MinC -  poderiam ser executados. Ou seja, não houve definição material do objeto.
31.	Não se sustenta o argumento dos responsáveis no sentido de que a delimitação do objeto constou do plano de trabalho. Essa afirmação não procede, porque a cláusula segunda do ajuste também foi redigida de modo genérico e trouxe a autorização para que outros planos de trabalho fossem agregados no futuro, sem estabelecer delimitação alguma, nos seguintes termos:
	"CLÁUSULA SEGUNDA - DOS PROGRAMAS DE TRABALHO, DAS METAS, DOS INDICADORES DE DESEMPENHO E DOS RESULTADOS
	O detalhamento dos objetivos, das metas e dos resultados a serem atingidos; do cronograma de execução; dos critérios de avaliação de desempenho com indicadores de resultados e a previsão de receitas e despesas; na forma do art. 10 da Lei 9.790/99 com respectivos cronogramas, constarão dos programas de trabalho a serem desenvolvidos conjuntamente pelas partes tornando-se parte integrante deste TERMO DE PARCERIA, independentemente de transcrição." [Grifei.]
32.	Também não se sustenta a argumentação de que o parecer da Consultoria Jurídica havia considerado o ajuste regular. Tendo em vista que a definição do objeto se tratava de questão técnica, a Parecerista remeteu o exame do conteúdo técnico ao pronunciamento da SID. Além disso, o parecer jurídico registrou orientação quanto à necessidade de que os objetivos do termo de parceria fossem consentâneos com aqueles preceituados no art. 3º da Lei 9.790/1999 e, para tanto, transcreveu com destaque os seguintes elementos do Acórdão 2876/2008-TCU-Segunda Câmara (fls. 09/15 - peça 06) :
	- Na proposta de deliberação: 
	"6.	De fato, a ausência de previsão legal para a execução do objeto do termo de parceria torna evidente a irregularidade apontada. A finalidade da avença consistia na realização de trabalhos coordenados entre o Conselho Federal e os Conselhos Regionais, de maneira a promover uma reestruturação da organização das entidades, bem assim na formulação de sistemas informatizados para integração de dados entre os conselhos e respectiva disponibilização em sítio na internet, o que em nada se assemelha aos objetivos de cunho social insertos no art. 3º da aludida lei." [Grifo da parecerista.]
	- No acórdão:
	"9.4. determinar ao Conselho Federal de Fisioterapia e Terapia Ocupacional que:
	9.4.1. abstenha-se de celebrar termos de parceria com finalidade não prevista no art. 3º da Lei 9.790, de 1999." [Grifo da parecerista.]  
33.	Conforme anotado no voto que fundamentou o acórdão ora recorrido, o parecer jurídico realizou apenas a análise formal do termo e deixou registrado não vislumbrar óbices ao prosseguimento do feito, desde que observadas as orientações ali contidas, condição não satisfeita pelos responsáveis no caso.
V
34.	São esses os elementos concretos que firmam minha convicção acerca da prática das irregularidades e que situam sua ocorrência na celebração do ajuste. 
35.	Conforme demonstrado, pretendeu-se, com a parceria, apenas a execução de atividades de organização e logística, isto é, de cunho meramente operacional para realização de eventos pela SID/MinC. Nesse contexto, considero as ocorrências graves, porque se intentou manejar um instrumento destinado ao atingimento de fins nobres, conforme previsto na Lei 9.790/1999, para afastar a aplicação da Lei 8.666/1993 e remunerar a entidade privada pela prestação dos já referidos serviços.   
 
VI
36.	Em consequência das conclusões anteriores, mantenho meu posicionamento sobre pertinência da responsabilização do Sr. Américo José Córdula Teixeira, que assinou o termo de parceria, e do Sr. Marcelo Simon Manzatti, que emitiu a nota técnica recomendando a celebração do ajuste.
37.	No entanto, cabe dar razão à Serur, quando a unidade especializada propõe reduzir-se o valor da multa aplicada ao Sr. Marcelo Simon Manzatti, que foi originalmente fixada em valor igual à aplicada ao Sr. Américo José Córdula. De fato, os responsáveis ocupavam posições hierárquicas distintas, ou seja, o Sr. Américo Córdula era o titular e gestor da SID, enquanto que o Sr. Marcelo Simon atuou como Coordenador-Geral de unidade subordinada ao titular. Assim, há que se levar em conta os diferentes graus de responsabilidade funcional e os atos praticados pelos dois dirigentes na materialização da irregularidade.
38.	Ressalte-se, todavia, que essa medida em nada afeta o juízo acerca da irregularidade do ato praticado pelo Sr. Marcelo Simon Manzatti.
39.	Nesse contexto, não há como afastar a responsabilidade do recorrente sob o argumento de que a nota técnica por ele emitida teria caráter meramente opinativo. Conforme se verifica, o parecer elaborado pelo responsável constituiu-se na justificativa técnica que amparou a celebração do ajuste. Ou seja, sem esse documento, o gestor da SID não disporia do embasamento técnico necessário ao aperfeiçoamento do ato irregular de celebração do ajuste. 
40.	A relevância da nota técnica elaborada pelo ex-Coordenador é confirmada pelo parecer da Consultoria Jurídica do MinC que assim anotou (fls. 10 - peça 06) : 	
	
   	" (...) Nota Técnica produzida pela Secretaria da Identidade e da Diversidade Cultural-SID, responsável direta pelas ações decorrentes da presente proposta (...) não prevê óbice de ordem técnica para a celebração do referido Termo de Parceria. (...) 
	Consignamos que a justificativa para a celebração do Termo de Parceria encontra-se delineada no Plano de Trabalho ora proposto, bem como no Nota Técnica produzida pela SID/MinC sobre o pleito." [Grifei.]
41.	Tem-se, portanto, que o documento elaborado pelo responsável se constituiu em peça essencial para que o ajuste irregular se aperfeiçoasse.
42.	Em consequência, cumpre negar provimento ao recurso do Sr. Américo José Córdula e dar-se provimento parcial ao recurso do Sr. Marcelo Simon Manzatti para reduzir o valor da multa anteriormente aplicada.
VII
43.	Consta do voto do Eminente Relator ad quem proposta no sentido de reenviar os autos a este Relator a quo para avaliação quanto ao cabimento de estabelecer o contraditório em relação à majoração do valor e à inclusão de novos eventos no ajuste.
44.	Nesse ponto concordo com o conteúdo e sugiro forma distinta. Segundo penso, essa avaliação pode ser efetuada desde já.
45.	Veja-se que este processo tratou especificamente das irregularidades ocorridas na formulação e na celebração do Termo de Parceria 1/2009. Conforme restou demonstrado acima, o ajuste foi firmado pela SID/MinC com o intuito de evitar a licitação de serviços de organização e logística de eventos (irregularidade descrita no item 5.a retro) . Também ficou evidenciado que o termo de parceria não delimitou precisamente o objeto (irregularidade descrita no item 5.b retro) , consoante se verifica no teor do instrumento, que apresentava redação genérica e continha cláusula autorizando a agregação de futuros planos de trabalho.  
46.	Por outro lado, observo que os indícios suscitados pelo Eminente Relator relacionam-se à subsequente execução do termo de parceria e dos aditivos que se seguiram. No tocante a essa etapa, encontra-se em tramitação inicial nesta Corte o TC-Processo 023.479/2018-3, tomada de contas especial instaurada em face de débitos originados de irregularidades na execução do Termo de Parceria 1/2009, débitos esses quantificados no valor histórico de R$ 12 milhões. Por conseguinte, entendo que os pontos levantados no voto podem ser encaminhados para análise naquele processo, de modo a possibilitar um tratamento mais abrangente da questão.  
     	Ante o exposto, manifesto-me por que o Tribunal aprove o acórdão que submeto à apreciação deste Colegiado:
"9.1. conhecer do pedido de reexame interposto por Américo José Córdula Teixeira, com fundamento no art. 48 da Lei 8.443/1992, para, no mérito, negar-lhe provimento;
9.2. conhecer do pedido de reexame interposto por Marcelo Simon Manzatti, com fundamento no art. 48 da Lei 8.443/1992, para, no mérito, dar-lhe provimento parcial, reduzindo-se o valor da multa que lhe foi aplicada pelo item 9.1 do Acórdão 246/2015-TCU-Plenário para R$ 20.000,00 (vinte mil reais) ; 
9.3. determinar que, no âmbito do TC-Processo 023.479/2018-3, seja analisada a existência de indícios de irregularidade quanto à majoração do valor e à inclusão de novos eventos no Termo de Parceria 1/2009, devendo a unidade técnica competente selecionar as peças destes autos necessárias à análise e anexá-las àquele processo; e,
9.4. dar ciência deste acórdão aos recorrentes e ao Ministério da Cultura."
TCU, Sala das Sessões Ministro Luciano Brandão Alves de Souza, em 8 de maio de 2019.
AUGUSTO SHERMAN CAVALCANTI
Revisor